臺灣臺中地方法院民事判決　
108年度家繼訴字第148號
原      告  盧銀池  
            盧令珠  
共      同
訴訟代理人  朱坤棋律師
被      告  盧銀村  
訴訟代理人  張績寶律師
複  代理人  王妤文律師
上列當事人間請求分割遺產事件，本院於民國111年3月16日言詞
辯論終結，判決如下：
    主  文
一、兩造就被繼承人盧王蕊所遺如附表一所示之遺產，應依附表
    一「分割方法」欄所示方法予以分割。
二、訴訟費用由兩造按附表二所示應繼分比例負擔。
    事實及理由
壹、原告部分：
一、原告起訴主張：
(一)被繼承人盧王蕊於民國102年10月22日死亡，除遺有如附表
    一編號1.至7.所示之遺產外，尚有臺中市○○區○○段○○○○段00
    地號土地之遺產，惟該地已變價並分配完畢。兩造均為被繼
    承人盧王蕊之繼承人，應繼分如附表二所示。前揭遺產，並
    無不能分割之情形，被繼承人盧王蕊亦無遺囑限定其遺產不
    得分割，兩造間復無不分割之約定，惟至今仍無法協議分割
    ，爰依民法第1164條規定，請求裁判分割被繼承人盧王蕊所
    遺之前揭遺產。
(二)本件遺產分割方法，就如附表一編號1.至5.所示之不動產，
    按兩造之應繼分比例採取分別共有方式分割；而如附表一編
    號6.至7.所示之存款及孳息，則由兩造依如附表二之應繼分
    比例分配之。
(三)並聲明：如主文所示。
二、對被告答辯之陳述：
(一)臺中市○○區○○段0000地號土地(重測前同區社腳段山子頂小
    段114-9地號)及門牌號碼臺中市○○區○○路0段000巷0號未保
    存登記建物部分(下稱系爭4號房地)原為被繼承人盧王蕊所
    有，但渠生前已於102年6月間將上開房地贈與並移轉登記予
    原告盧銀池，系爭4號房地非屬被繼承人盧王蕊遺產範圍。
(二)關於被繼承人盧王蕊生前贈與原告之臺中市大肚區農會、大
    肚追分郵局存款合計新臺幣(下同)3,690,919元部分：　　
　1.被繼承人盧王蕊於102年6月間有感來日無多，除將系爭4號
    房地贈與原告盧銀池外，另陸續將渠之存款贈與原告二人。
    被繼承人盧王蕊授權原告盧令珠於102年8月7日領取臺中市
    大肚區農會存款1,000,030元，授權原告盧銀池於同年8月21
    日領取前揭農會存款1,567,889元、於同年9月2日領取大肚
    追分郵局存款1,123,000元。其中就大肚追分郵局部分，被
    繼承人盧王蕊並應郵局承辦人員之要求親自到場確認。
  2.而上開被繼承人盧王蕊死亡前2年內贈與之金額，依法雖應
    併入遺產總額核課遺產稅，但非被繼承人盧王蕊之遺產，則
    被告辯稱應列入遺產範圍云云，即無屬依據。
(三)被告辯稱附表一編號1.之臺中市○○區○○段000地號土地應由
    伊單獨分配取得云云，並無依據，茲分述如下：　　
　1.被告辯稱被繼承人盧王蕊生前曾口頭表示，系爭691地號土
    地由伊單獨取得云云，並無憑據以實其說。又依民法第1165
    條第1項規定，被繼承人僅得以遺囑方式於生前指定分配遺
    產之方法，故縱認被繼承人盧王蕊生前曾表示由被告單獨分
    得系爭691地號土地，然僅可認係遺言性質，與民法第1195
    條規定之口授遺囑法定方式不合，尚不生遺囑之效力，自不
    得為被告主張單獨取得該地之依據。
  2.被告雖辯稱被繼承人盧王蕊生前曾表示將系爭4號房地分給
    原告盧銀池、將系爭691地號土地分給被告，但由被繼承人
    盧王蕊生前僅將系爭4號房地所有權移轉予原告盧銀池所有
    ，而未將系爭691地號土地移轉登記予被告，及觀諸證人林
    尚一證稱：被繼承人盧王蕊生前曾表示系爭691地號土地要
    平分等語，可知被繼承人盧王蕊生前並無將系爭691地號土
    地單獨分給被告之意。
(四)被告辯稱被繼承人盧王蕊住院後已喪失意思能力云云，與事
    實不符，蓋被繼承人盧王蕊曾於102年9月2日親自赴大肚追
    分郵局提領存款，此情已經證人林尚一到庭證述明確。可見
    被繼承人盧王蕊住院期間之精神狀況時好時壞，被告辯稱被
    繼承人盧王蕊住院後均無意思能力云云，與事實不符。
(五)被繼承人盧王蕊於住院期間將存款贈與原告，授權原告盧銀
    池於102年8月21日領取大肚區農會存款1,567,889元、於同
    年9月2日領取大肚追分郵局存款1,123,000元後，存款餘額
    分別僅為1元及45元之事實可知，被繼承人盧王蕊有意提領
    全部存款，金額多達268萬餘元，金額超過醫療費或喪葬費
    甚多，堪認被繼承人盧王蕊提款目的顯非在用以支付上開費
    用而已，有意出清帳戶存款贈與原告盧銀池，以免該存款日
    後成為遺產，其做法與上開為贈與系爭4號房地而預先移轉
    所有權與原告盧銀池之旨趣相同。
(六)對於被告主張原告盧銀池承認被繼承人生前曾經表示將系爭
    691地號土地分給被告部分，原告盧銀池之意見效力不及於
    原告盧令珠，且縱然認為被繼承人生前有上開表示，亦不生
    遺囑之效力，不能作為被告主張單獨分得691地號之依據。
    另外有關被繼承人盧王蕊之郵局、農會的存款，原告已明確
    主張要以實際存款餘額為準，至於被繼承人盧王蕊生前已經
    提領部分，雖應該計入遺產總額核課遺產稅，但實際上已非
    繼承開始時屬於被繼承人之存款等語。
貳、被告則以：     
一、被告抗辯被繼承人盧王蕊生前已將附表一編號1.之臺中市○○
    區○○段000地號土地贈與予被告，該地不能列為遺產分割範
    圍等情，業經原告盧銀池於本院言詞辯論期日自認，且未合
    法撤銷，已生拘束當事人及法院之效力，法院應認其自認之
    事實為真，並以之為裁判之基礎，茲分述如下：
(一)原告盧銀池於本院109年5月6日言詞辯論期日已自承被繼承
    人盧王蕊生前確實表示系爭4號房地由原告盧銀池取得，而
    系爭691地號土地由被告盧銀村取得。惟因原告個人主觀認
    知被告未照顧被繼承人盧王蕊，因而片面主張「伊也要分」
    ，然就已過戶登記至其名下之系爭4號房地則主張毋庸列為
    遺產分配範圍云云，此見本院言詞辯論筆錄：「被告：..我
    母親死亡之前有說408巷4號房子要給我大哥(盧銀池)，田(
    按指：臺中市○○區○○段000地號)要給盧銀村，結果房子已經
    過戶給原告盧銀池，田卻還要分給盧銀池我不認同。法官問
    ：原告盧銀池，你母親是否有說過房子給你。田給被告？原
    告盧銀池：有，但盧銀村都沒有照顧我母親，所以田我也要
    分..」等語即明。
(二)被告上開主張既經原告盧銀池自認，則被告就該事實，即無
    庸舉證。雖其後原告盧銀池復行爭執謂「上次我說的意思是
    被告自己這樣講，我沒有講那些」云云。然原告撤銷此部分
    之自認，並未得被告之同意，且亦未舉證證明其自認確與事
    實不符，自難謂已經合法撤銷自認。是被告前開抗辯，既經
    原告盧銀池自認，且未合法撤銷，即有拘束當事人之效力，
    應認其自認之事實為真，並以之為裁判之基礎。
(三)又系爭691地號土地自被繼承人盧王蕊死亡後，即由被告連
    同自己名下之同段689、694、730地號等土地一併出租與訴
    外人黃旺欉耕作，嗣於108年間改由其子黃炎福耕作迄今，
    有訴外人黃炎福簽立之書面可證。而訴外人黃旺欉於此期間
    亦向原告盧銀池承租土地耕作，原告盧銀池對於訴外人黃旺
    欉自被繼承人盧王蕊死亡後，係向被告承租上開土地，租金
    由被告收受等情知之甚詳，足證有關被繼承人盧王蕊生前已
    將該土地贈與予被告之事，原告盧銀池不但知情且從無爭執
    ，否則何以數年來，原告對於被告將該地連同自己名下之同
    段土地一併出租訴外人黃旺欉耕作，且租金由被告收取之事
    俱未爭論？
二、原告二人已於本院109年11月10日言詞辯論期日，同意被繼
    承人盧王蕊所遺存款以財政部中區國稅局遺產稅免稅證明書
    上記載之金額為準，業已發生自認效力，雖其後原告二人委
    任之訴訟代理人具狀將臺中市大肚區農會存款1,000,000元
    、同農會存款1,567,889元、大肚追分郵局存款1,123,000元
    之存款金額剔除，然原告撤銷此部分之自認，並未得被告之
    同意，且亦未舉證證明其自認確與事實不符，難謂已經合法
    撤銷自認，法院仍應認其自認之事實為真，並以之為裁判之
    基礎，茲分述如下：
(一)本院109年11月10日言詞辯論期日，原告二人即同意被繼承
    人盧王蕊所遺存款以財政部中區國稅局遺產稅免稅證明書上
    記載之金額為準，業已發生自認效力，此見本院當日筆錄：
    「法官問：(提示)存款的金額是否以遺產税免税證明書的金
    額來分割？原告盧銀池：我不同意分割。原告盧令珠：我不
    同意，因為我母親往生之前都住在盧銀池那裡所以應該扣抵
    。存款不分割。被告：我有意見。那是我母親的遺產，怎麼
    可以原告說不分割就不分割。一分一毛都要分清楚。要分割
    ，同意以遺產稅免稅證明書為準。原告盧令珠：我同意大肚
    區農會、郵局存款金額以遺產稅免稅證明書的金額為準。原
    告盧銀池：我同意大肚區農會、郵局存款金額以遺產稅免稅
    證明書的金額為準」即明。
(二)被告此部分主張既經原告二人自認，則被告就該事實，即無
    庸舉證。雖其後原告二人委任之訴訟代理人具狀就遺產範圍
    表示意見時，將上開存款金額剔除，然原告撤銷此部分之自
    認，並未得被告之同意，且亦未舉證證明其自認確與事實不
    符，自難謂已經合法撤銷自認。是被告前開抗辯，既經原告
    盧銀池自認，且未合法撤銷，即有拘束當事人及法院之效力
    ，法院應認其自認之事實為真，並以之為裁判之基礎。從而
    ，被告抗辯上開存款應列入遺產分割範圍，自為可採。
三、原告主張(1)原告盧令珠於102年8月7日提領被繼承人盧王蕊
    存款100萬元。(2)於102年8月12日被繼承人盧王蕊將名下所
    有系爭4號房地移轉登記至原告盧銀池名下。(3)原告盧銀池
    於102年8月21日提領被繼承人存款1,576,889元。(4)原告盧
    銀池於102年9月2日提領被繼承人存款1,123,000元，均係基
    於被繼承人盧王蕊與原告二人間之贈與契約而取得上開財產
    ，上開財產不得列入本件遺產分割範圍云云：
(一)有關原告二人前開提領之3筆款項，及原告盧銀池辦理過戶
    之系爭4號房地，均為被繼承人盧王蕊之遺產，且原告二人
    已於本院109年11月10日言詞辯論期日同意被繼承人盧王蕊
    所遺存款以遺產稅免稅證明書上記載之金額為準，已發生自
    認效力，雖其後原告二人委任之訴訟代理人具狀就遺產範圍
    表示意見時，將原告前開提領之3筆款項剔除，然原告撤銷
    此部分之自認，並未得被告之同意，且亦未舉證證明其自認
    確與事實不符，難謂已合法撤銷自認，法院仍應認其自認之
    事實為真，並以之為裁判之基礎。從而，原告二人前開提領
    之3筆款項，依法應列入被繼承人之遺產分割範圍。
(二)若本院認被告主張原告二人自認乙節，為不可採，然基於以
    下事證，原告二人提領被繼承人盧王蕊帳戶之款項，無從發
    生贈與之效力，上開款項仍屬被繼承人之遺產，茲分述如下
    ：
　1.被繼承人盧王蕊係於102年10月22日死亡，於生前之同年8月
    17日經急診入院，並於同年8月23日轉安寧緩和療護病房，
    迄同年9月2日轉入護理之家，隨後於同年10月22日死亡，依
    彰化基督教醫院之出院病歷摘要，顯示被繼承人盧王蕊於10
    2年8月17日經急診入院前已有意識障礙情形，且持續多日：
    ⑴被繼承人於102年8月17日經急診入院時，陪同入院之家屬
　　　主訴「poor appetite,general weakness and conscious
      ness disturbance for days.(即胃口不好，全身虛弱，
      意識障礙已經好幾天)」。(醫學上所稱〝consciousness d
      isturbance〞意指意識障礙，即意識狀態出現異常，包括
      譫妄、幻覺、嗜睡、意識不清及昏迷等)。
　　⑵病史記載「According to her family,patient's cons
　　　ciousness disturbance was noted(即根據病人家屬所述
      ，發現病人這幾天有意識障礙的情形)」、「Due to the 
      terminal stage the hospice care wass uggested,but 
      families hesitated.So,she was admitted to our ward
       for further evaluation and treatment.(即由於病人
      屬於末期狀態，我們建議給予安寧照護，但是家屬有猶豫
      ，所以病人被轉到我們病房做進一步之評估與治療)」。
　　⑶器官系統複查項下記載：「consciousness chenge(＋)(即
      有意識改變情形)」。
　2.依彰化基督教醫院高仁愛紀念病房之入院病歷摘要，顯示被
    繼承人盧王蕊於102年8月23日經內科病房入住安寧緩和病房
    時，已出現急性譫妄症(醫學上所稱〝delirium〞，即急性譫
    妄症，係一種因多重因素造成大腦急性衰竭，而產生意識混
    亂之狀態，典型症狀包含講話混亂、語義不通、難以跟上談
    話內容、幻覺、妄念、煩躁、無法記住名字、地方、日期、
    時間或者其他重要資訊等)，且經投藥治療，無法改善。
　3.可知被繼承人盧王蕊於102年8月17日住院前，已有意識障礙
    情形且持續多日，直至同年8月23日轉入安寧緩和病房，已
    出現急性譫妄症狀，經投藥治療，無法改善，嗣於同年9月2
    日轉至護理之家，隨後於同年10月22日死亡，則被繼承人盧
    王蕊於上開期間雖然未達昏迷程度，但其因疾病昏沈，認知
    能力欠缺，已致其大腦高階認知功能(包括定向感、注意力
    、記憶力、語言、口語理解及行為能力、建構力等項目)出
    現障礙，其對於自己之行為或其效果，明顯欠缺正常判斷、
    識別及預期之精神能力，難認得以自己獨立之意思表示為有
    效法律行為，其所為意思表示之效力，即與無行為能力人之
    行為無異，並非有效。
  4.故縱被繼承人有於102年8月21日授權原告盧銀池提領存款1,
    576,889元；於同年9月2日授權原告盧銀池提領存款1,123,0
    00元，亦因認知功能障礙，就其行為之法律效果不具有正常
    判斷、識別及預期之能力，欠缺有效之意思表示，而不生效
    力，原告盧銀池所提領之上開款項仍屬被繼承人盧王蕊之遺
    產。
  5.至原告主張被繼承人盧王蕊基於贈與其二人之意思表示，於
    102年8月7日授權原告盧令珠提領100萬元，固非被繼承人盧
    王蕊住院期間，然衡諸原告二人於被繼承人102年8月17日經
    急診住院時，已主訴：「病患胃口不好，全身虛弱，意識障
    礙已經好幾天」，且被繼承人於同年9月2日轉入護理之家後
    ，旋於同年10月22日死亡，則被繼承人盧王蕊在死亡前2個
    月左右，因重病身體孱弱，是否確有基於贈與之意思表示，
    而授權原告盧令珠、盧銀池提款，顯屬可疑。
  6.依最高法院109年度台上字第2764號判決意旨，本件應由原
    告就其所稱係經被繼承人盧王蕊贈與，而提領帳戶內系爭款
    項等事實，負舉證責任，方符民事訴訟法第277條但書規定
    之舉證責任分配原則。原告主張原告盧令珠提領之100萬元
    、原告盧銀池提領之1,576,889元、1,123,000元毋庸列入本
    件遺產分割範圍，係以上開財產為被繼承人盧王蕊贈與為論
    據。依民事訴訟法第277條本文規定，原應由否認上情之被
    告，就原告係「無法律上原因」之事實，負舉證責任。惟此
    一消極事實，本質上有證明之困難，尤以該權益變動係源自
    受益人即原告之行為者為然。故類此情形，於被告舉證證明
    權益變動係因原告之行為所致後，即應由原告就其具保有利
    益之正當性，即有法律上原因一事，負舉證責任，方符民事
    訴訟法第277條但書規定之舉證責任分配原則(最高法院109
    年度台上字第2764號判決意旨參照)。自應由原告二人就有
    受領之法律上原因，負舉證之責，而非由被告證明原告係擅
    自提領。
(三)依原告所提土地及建築改良物所有權移轉契約書、土地登記
    申請書、土地登記謄本、贈與稅免稅證明書等件所示，系爭
    4號房地係於102年6月25日贈與原告盧銀池，土地並於同年8
    月12日移轉登記至原告盧銀池名下之客觀事實（房屋則因未
    辦保存登記，僅辦理稅籍異動），被告不爭執。有關被繼承
    人盧王蕊與原告盧銀池間就系爭4號房地所成立之贈與法律
    關係，被告不再爭執其合法性。
四、原告盧銀池雖謂其於102年8月21日、同年9月2日領取被繼承
    人之存款，係在被繼承人盧王蕊住院期間意識恢復時授權其
    領取，且於同年9月2日領取大肚追分郵局存款時，被繼承人
    雖盧王蕊在安寧病房，但當日係由其載被繼承人盧王蕊一同
    前往郵局辦理云云，並舉證人林尚一為證據方法。但證人林
    尚一於本院111年1月12日言詞辯論期日所為證述，無從為有
    利原告認定之依據，茲分述如下：
(一)依證人林尚一所述：我與原告盧銀池、被繼承人去領錢是一
    次，是去到郵局領，領完錢後，被繼承人又回到療養院等語
    ，堪認證人林尚一所稱陪同原告盧銀池、被繼承人盧王蕊領
    錢之時間係被繼承人於102年9月2日轉至護理之家後之期間
    。然被繼承人盧王蕊於同年8月17日住院前，已有意識障礙
    情形，且持續多日；直至同年8月23日轉入安寧緩和病房療
    護，已出現急性譫妄症狀，且經投藥治療，無法改善；嗣於
    同年9月2日轉至護理之家，隨後於同年10月22日病故等情，
    已據被告提出相關資料為佐。則證人林尚一證稱：領錢時，
    被繼承人精神狀況很好，還可以走路，不必坐輪椅云云，顯
    屬可疑，不能遽信。
(二)況徵諸證人林尚一證稱：被繼承人的老本要領出來，看醫院
    的醫藥費及療養院的費用及喪葬費都要付等語，可知被繼承
    人盧王蕊由證人林尚一、原告盧銀池陪同領款，係為支付醫
    藥費、療養院費用及將來辦理後事之喪葬費，並無贈與子女
    之意。故原告盧銀池主張被繼承人盧王蕊係基於贈與之意思
    表示，授權伊提領存款云云，並不實在。綜上，證人林尚一
    所為證述顯無從資為有利原告認定之依據，至為灼然。
參、兩造經法官試行整理並簡化爭點，結果如下：
一、兩造不爭執事項：
(一)臺中市○○區○○段○○○○段00地號土地已分配完畢，不列入分配
    。
(二)被繼承人盧王蕊生前已將系爭4號房地贈與原告盧銀池，不
    列入分配。
二、兩造爭執事項：
(一)被繼承人盧王蕊生前有無要將系爭4號房地分給原告盧銀池
    ，附表一編號1之691地號土地分給被告？
(二)原告盧令珠、盧銀池所領被繼承人盧王蕊之款項(即1.原告
    盧令珠於102年8月7日提領100萬元。2.原告盧銀池於同年8
    月21日提領1,576,889元。3.原告盧銀池於同年9月2日提領1
    ,123,000元)是否要拿出分配？即免稅證明書編號11-13之存
    款是否應列入分配？
肆、得心證之理由：
一、按遺產繼承人，除配偶外，依下列順序定之：(一)直系血親
    卑親屬。(二)父母。(三)兄弟姊妹。(四)祖父母。又配偶有
    相互繼承遺產之權，其應繼分，依左列各款定之：(一)與第
    1138條所定第一順序之繼承人同為繼承時，其應繼分與他繼
    承人平均。同一順序之繼承人有數人時，按人數平均繼承。
    另繼承人有數人時，在分割遺產前，各繼承人對於遺產全部
    為公同共有。除法律另有規定或契約另有訂定者外，繼承人
    得隨時請求分割遺產。民法第1138條、第1144條第1款、第1
    141條、第1151條、第1164條前段分別定有明文。
二、關於被繼承人盧王蕊之遺產範圍：  
(一)原告盧銀池、盧令珠主張：被繼承人盧王蕊於102年10月22
    日死亡，兩造為其繼承人，應繼分如附表二所示，及除遺有
    如附表一編號1.至7.所示之遺產外，尚有臺中市○○區○○段○○
    ○○段00地號土地之遺產，惟該地已變價並分配完畢等情，業
    據其等提出兩造戶籍謄本、被繼承人除戶戶籍謄本、繼承系
    統表、土地登記第一類謄本、財政部中區國稅局遺產稅免稅
    證明書、臺中市地籍異動索引、土地買賣契約書、郵局存證
    信函等件為證，復為被告所不爭執，自堪信為真實。
(二)被繼承人盧王蕊生前有無要將附表一編號1之系爭691地號土
    地分給被告？
  1.被告主張：被繼承人盧王蕊生前已將附表一編號1.之臺中市
    ○○區○○段000地號土地贈與予被告，該地不能列為遺產分割
    範圍云云，固據提出110年8月12日被告與訴外人黃炎福共同
    書立之同意書等件為證，惟為原告所否認，並以前詞置辯。
    證人即兩造之姨父林尚一到庭結證稱：「(被繼承人盧王蕊
    是否認識？)她是我大姨子。(被繼承人盧王蕊是否有說遺產
    要如何分配？)她要691土地要平分。(被繼承人說691土地的
    在那裡要分？)我知道是在養豬的對面那塊土地平分。(被繼
    承人如何說？)她說養豬的對面。(剩下的有沒有說？)剩下
    的在被繼承人生前就已經各自分配各人的名下。(被繼承人
    當時還有那些財產？)山還是那塊土地而已，山如何分我不
    知道，我有幫她種田所以我只知道田地，當時我有幫她施肥
    ，山的地號幾號我不知道。(是否有說房子要給何人？)被繼
    承人生前就已經登記給大的即原告盧銀池，為了節省稅金，
    所以用買賣的方式。」等語（本院110年3月24日言詞筆錄參
    照）。衡諸證人林尚一與兩造關係均屬密切之親屬，然彼所
    述核與原告所陳悉相吻合，且經具結後始為證述，要無甘冒
    受刑事偽證罪處罰之風險，故意偏袒原告，而為與事實不符
    之虛偽陳述之可能性，故彼之證詞應堪採信。是原告上開所
    辯，應堪可採。至被告提出之110年8月12日被告與訴外人黃
    炎福共同書立之同意書，僅得證明被告與訴外人黃炎福間就
    臺中市○○區○○段000○000○000地號之三筆土地有成立租賃關
    係之債權契約存在，並無法證明被繼承人盧王蕊生前有將69
    1地號土地贈與予被告之事實，此外，被告未能提出其他確
    切之證據以實其說，則依舉證責任分配原則，則被告上開主
    張即乏明證，無法採信。
  2.至被告另主張被繼承人盧王蕊生前已將系爭691地號土地贈
    與予被告，該地不能列為遺產分割範圍乙情，業經原告盧銀
    池於109年5月6日言詞辯論期日自認，且未合法撤銷，已生
    拘束當事人及法院之效力，法院應認其自認之事實為真，並
    以之為裁判之基礎云云，已為原告盧銀池所否認(參本院109
    年7月22日言詞辯論筆錄)，且按訴訟標的對於共同訴訟之各
    人必須合一確定者，適用下列各款之規定：一、共同訴訟人
    中一人之行為有利益於共同訴訟人者，其效力及於全體；不
    利益者，對於全體不生效力。民事訴訟法第56條第1項第1款
    亦有明文；又按訴訟標的對於共同訴訟之各人必須合一確定
    者，必須一同起訴或一同被訴，其當事人之適格，始能謂無
    欠缺。又遺產屬於繼承人全體之公同共有，故就公同共有權
    利為訴訟者，乃屬固有必要共同訴訟，應由公同共有人全體
    一同起訴或被訴，否則於當事人之適格即有欠缺（最高法院
    99年度台上字第610號判決參照）。是本件原告盧銀池、盧
    令珠提起本件分割遺產之訴，其訴訟標的對於被繼承人盧王
    蕊之繼承人即原告盧銀池、盧令珠、被告應合一確定，則縱
    原告盧銀池有上開自認行為，然其行為對於全體共同訴訟人
    係屬不利益，依前揭民事訴訟法第56條第1款之規定，對原
    告盧銀池、盧令珠全體不生認諾或自認之效力。是以被告主
    張本院應認原告盧銀池上開自認之事實為真，並以之為裁判
    之基礎云云，並不可採。
(三)原告盧令珠、盧銀池所提領被繼承人盧王蕊之存款(即1.原
    告盧令珠於102年8月7日提領之100萬元。2.原告盧銀池於同
    年8月21日提領之1,576,889元。3.原告盧銀池於同年9月2日
    提領之1,123,000元)是否要拿出分配？即免稅證明書編號11
    -13之存款是否應列入分配？
　1.被告主張：原告二人提領提領被繼承人盧王蕊之3筆款項(即
    ⑴原告盧令珠於102年8月7日提領之100萬元、⑵原告盧銀池於
    102年8月21日提領之1,576,889元、⑶原告盧銀池於102年9月
    2日提領之1,123,000元。)應列入被繼承人盧王蕊之遺產分
    割範圍。蓋被繼承人盧王蕊於生前於102年8月17日經急診入
    院，並於同年8月23日轉安寧緩和療護病房，迄同年9月2日
    轉入護理之家，隨後於同年10月22日死亡，依彰化基督教醫
    院之出院病歷摘要、彰化基督教醫院高仁愛紀念病房之入院
    病歷摘要可知被繼承人盧王蕊於102年8月17日住院前，已有
    意識障礙情形且持續多日，直至同年8月23日轉入安寧緩和
    病房，已出現急性譫妄症狀，經投藥治療，無法改善，嗣於
    同年9月2日轉至護理之家，隨後於同年10月22日死亡，則被
    繼承人盧王蕊於上開期間雖然未達昏迷程度，但其因疾病昏
    沈，認知能力欠缺，其對於自己之行為或其效果，明顯欠缺
    正常判斷、識別及預期之精神能力，難認得以自己獨立之意
    思表示為有效法律行為，其所為意思表示之效力，即與無行
    為能力人之行為無異，並非有效，故縱被繼承人盧王蕊有授
    權原告盧銀池、盧令珠提領上開款項，亦因認知功能障礙，
    而不生效力，上開款項仍屬被繼承人盧王蕊之遺產云云，固
    據提出彰化基督教醫院出院病歷摘要、彰化基督教醫院高仁
    愛紀念病房入院病歷摘、彰化基督教醫院安寧療護病患生理
    問題評估、計畫及護理紀錄表㈠、㈡等件為證，惟原告固不否
    認被繼承人盧王蕊於住院後之精神狀況時好時壞，及其等曾
    先後提領上開被繼承人盧王蕊之存款等情，惟以前詞置辯，
    並提出台中市大肚區農會客戶往來交易明細表、大肚追分郵
    局客戶歷史交易清單等件為證。
  2.經查：證人即兩造之姨父林尚一到庭結證稱：「(被繼承人1
    02年8月17日何原因去急診？)我不了解。他住院的時候，我
    們夫妻都有去看他。(被繼承人過世前住在哪家醫院？)好像
    在彰化。(從被繼承人急診到過世，你去看過他幾次？)4、5
    次，後來有去療養院看過他。(你去醫院時，你覺得被繼承
    人的精神及病情如何？)精神還很好。(是否可以跟你聊天談
    話？)正常。(被繼承人認得你嗎？)認得，因為我和他是最
    親近的人。(你是否記得當時被繼承人是否有陪同去領錢？)
    有，被繼承人的老本要領出來，看醫院的醫藥費及療養院的
    費用及喪葬費都要付，是由我跟原告盧銀池、被繼承人去領
    錢的。(領錢時，領多少錢？)我忘記了。(錢領出後，他拿
    給誰？)我不了解。(領錢幾次？)我跟他去的時候是1次，是
    去到郵局領。(領錢時，被繼承人精神狀況如何？)精神很好
    ，還可以走路，不必坐輪椅。(錢領完後去哪裡？)我忘記了
    。(是去哪裡領錢？)郵局窗口領的，是我、原告盧銀池、被
    繼承人三人一起去，至於誰跟郵局的行員領錢，我忘記了。
    (領完錢後，被繼承人去哪裡？)又回到療養院。」等語（本
    院111年1月12日言詞筆錄參照）。衡諸證人林尚一與兩造關
    係均屬密切之親屬，然彼所述核與原告所陳悉相吻合，且經
    具結後始為證述，要無甘冒受刑事偽證罪處罰之風險，故意
    偏袒原告，而為與事實不符之虛偽陳述之可能性，故彼之證
    詞應堪採信。故可認被繼承人盧王蕊於102年9月2日，並無
    意思能力障礙之情，是原告上開所辯，應堪可採。至被告提
    出之彰化基督教醫院出院病歷摘要、彰化基督教醫院高仁愛
    紀念病房入院病歷摘要、彰化基督教醫院安寧療護病患生理
    問題評估、計畫及護理紀錄表㈠、㈡，僅得證明被繼承人盧王
    蕊有該病例摘要所示之主訴、病史情形，並無法遽認繼承人
    盧王蕊於102年8月7日、21日確有意識不清而不能為授權行
    為、贈與行為之表示之事實，復查若無被繼承人盧王蕊之同
    意，原告盧銀池、盧令珠自無法提領被繼承人盧王蕊之存款
    ，自難僅依被告片面臆測，即認定原告盧銀池、盧令珠有不
    法取得被繼承人盧王蕊現金之情形，況被繼承人盧王蕊生前
    就其名下財產所為之贈與、使用、收益或其他處分行為，均
    屬被繼承人自由處分財產之權利，兩造均無從置喙，是被告
    此部分主張，為無理由，此部分不應列入被繼承人盧王蕊之
    遺產。
  3.被告另主張有關原告二人前開提領之3筆款項，原告二人已
    於本院109年11月10日言詞辯論期日同意被繼承人盧王蕊所
    遺存款以遺產稅免稅證明書上記載之金額為準，已發生自認
    效力，雖其後原告二人委任之訴訟代理人具狀就遺產範圍表
    示意見時，將原告前開提領之3筆款項剔除，然原告撤銷此
    部分之自認，並未得被告之同意，且亦未舉證證明其自認確
    與事實不符，難謂已合法撤銷自認，法院仍應認其自認之事
    實為真，並以之為裁判之基礎云云，已為原告所否認，並以
    前詞置辯。觀諸兩造於上開言詞辯論期日之陳述內容：「法
    官：（提示）存款的金額是否以遺產稅免稅證明書的金額來
    分割？原告盧銀池：我不同意分割。原告盧令珠：我不同意
    ，因為我母親往生之前都住在盧銀池那裡，所以應該扣抵。
    存款不分割。被告：我有意見。那是我母親的遺產，怎麼可
    以原告說不分割就不分割。一分一毛都要分清楚。要分割，
    同意以遺產稅免稅證明書為準。原告盧令珠：我同意大肚區
    農會、郵局存款金額以遺產稅免稅證明書的金額為準。原告
    盧銀池：我同意大肚區農會、郵局存款金額以遺產稅免稅證
    明書的金額為準。」等語（本院109年11月10日言詞筆錄參
    照），而細譯財政部中區國稅局遺產稅免稅證明書之記載內
    容：「0009存款、大肚追分郵局、核定價額45」、「0010存
    款、台中市大肚區農會、核定價額6,601」、「0011其他、
    重病期間移轉存款、核定價額1,000,000」、「0012其他、
    重病期間移轉存款、核定價額1,576,889」、「0013其他、
    重病期間移轉存款、核定價額1,123,000」，則原告二人所
    述之「我同意『大肚區農會』、『郵局存款』金額以遺產稅免稅
    證明書的金額為準」，顯指「0009存款、大肚追分郵局、核
    定價額45」、「0010存款、台中市大肚區農會、核定價額6,
    601」之部分，而非自認其等前開提領之3筆款項，是被告此
    部分主張，自不可採。
(四)綜上所述，被繼承人盧王蕊之遺產即如附表一所示。
三、本件遺產分割方法：
(一)又按公同共有物分割之方法，除法律另有規定外，應依關於
    共有物分割之規定。共有人就共有物之分割方法不能協議決
    定者，法院得因任何共有人之請求，命為下列之分配：(一)
    以原物分配於各共有人，但各共有人均受原物之分配顯有困
    難者，得將原物分配於部分共有人。(二)原物分配顯有困難
    時，得變賣共有物，以價金分配於各共有人，或以原物之一
    部分分配於各共有人，他部分變賣，以價金分配於各共有人
    。以原物為分配時，如共有人中，有未受分配，或不能按其
    應有部分受分配者，得以金錢補償之。民法第830條第2項、
    第824條第2項、第3項分別定有明文。又按裁判分割共有物
    ，屬形成判決，法院定共有物之分割方法，應斟酌各共有人
    之意願、共有物之性質、經濟效用、共有土地之使用現況，
    並顧及分割後全體之通路及全體共有人之利益等，而本其自
    由裁量權為公平合理之分配，但並不受當事人聲明、主張或
    分管約定之拘束(最高法院70年度台上字第3468號、93年度
    台上字第1797號民事裁判可資參照)。在本件中，原告主張
    兩造就被繼承人盧王蕊娘所遺如附表一編號1.至5所示遺產
    ，應依如附表二所示應繼分比例採取分別共有方式分割等語
    ，本院認原告主張上開分割方案並未損及兩造之利益，又合
    於地政法令，堪認可採。至如附表一編號6.至7.所示金額部
    分，則由兩造按應繼分比例單獨取得，應為適當。是以本院
    審酌兩造分割之意願、共有人利益、上開遺產之性質、經濟
    效用及公平原則等一切情狀，爰判決如主文第1項所示。
四、末按分割遺產之訴，本質上屬無訟爭性之非訟事件，兩造本
    可互換地位。本件原告等起訴雖於法有據，但被告之應訴實
    因訴訟性質所不得不然，本院認為訴訟費用由被告負擔全部
    費用，顯失公平，應依家事事件法第51條準用民事訴訟法第
    80條之1規定，由兩造按應繼分比例分擔，方屬公允，爰諭
    知如主文第二項所示。
伍、訴訟費用負擔之依據：家事事件法第51條，民事訴訟法第80
    條之1、第85條第1項前段。
中　　華　　民　　國　　111 　年　　4 　　月　　20　　日
                  民事法庭    法  官    陳忠榮 
以上正本係照原本作成。
如對本判決上訴，須於判決送達後20日之不變期間內，向本院提
出上訴狀(須按他造當事人之人數附繕本)。如委任律師提起上
訴者，應一併繳納上訴審裁判費。
中　　華　　民　　國　　111 　年　　4 　　月　　20　　日
                              書記官    黃佳莉
附表一：被繼承人盧王蕊之遺產(金額單位：新臺幣)
編號 財產項目（財產所在或名稱）   分  割  方  法 1 臺中市○○區○○段000地號土地（權利範圍：全部） 均由兩造依如附表二所示之比例取得分別共有。 2 臺中市○○區○○段000000地號土地（權利範圍：2/10）  3 臺中市○○區○○段000000地號土地（權利範圍：16/640）  4 臺中市○○區○○段0地號土地（重測前為臺中市○○區○○段○○○○段0000地號）（權利範圍：2/10）  5 臺中市○○區○○段0地號土地（重測前為臺中市○○區○○段○○○○段0000地號）（權利範圍：2/10）  6 大肚追分郵局存款45元及其孳息 由兩造按附表二所示之比例分別取得。 7 臺中市大肚區農會存款6,601元及其孳息  
附表二：
 姓  名 應繼分比例  盧銀池 1/3  盧令珠 1/3  盧銀村 1/3